【裁判字號】    99,事聲,268
【裁判日期】    990816
【裁判案由】    消債聲明異議
【裁判全文】
臺灣高雄地方法院民事裁定             99年度事聲字第268號
異  議  人  遠東商業銀行股份有限公司
即債權人
法定代理人  甲○○
異  議  人  台北富邦商業銀行股份有限公司
即債權人
法定代理人  乙○○
相  對  人  丙○○
上列聲明異議人即債權人因與相對人即債務人間消費者債務清理
事件，對於民國99年7 月6 日本院司法事務官98年度司執消債更
字第419 號裁定提出異議，本院裁定如下：
    主  文
異議駁回。
異議費用由異議人負擔。
    理  由
一、異議意旨略以：
  (一)遠東商業銀行股份有限公司：
    相對人即債務人（下稱相對人）將所有坐落高雄市○○區○
    ○段970 地號、權利範圍萬分之137 ，及其上同段1092建號
    即門牌號碼高雄市三民區○○○路284 號8 樓房屋，暨共同
    使用部分同段1139建號、權利範圍萬分之150 （下稱系爭房
    地），於民國96年9 月28日與呂瑩玲成立「自益信託」之信
    託關係。然系爭房地為相對人自用，實無須委由他人予以管
    理、收益或處分之必要，且該信託行為乃屬相對人於法院裁
    定開始更生程序前，2 年內所為有害及債權人權利之無償行
    為，監督人或管理人自得依消費者債務清理條例（下稱消債
    條例）第20條第1 項第1 款之規定撤銷之；又原裁定採信債
    務人提出之不動產估價報告書，作為更生方案並無消債條例
    第64條第2 項第3 款規定情事之依據，容有疑義；倘若相對
    人將系爭房地變賣，不僅足以清償抵押債務，亦有剩餘價金
    可用以清償部分無擔保債務，大幅降低債務數額；另相對人
    使用信用卡消費習慣並非允當，是相對人應重新提出更高清
    償成數之更生方案，原裁定就此等部分均未予詳查即裁定認
    可更生方案，更生方案對於異議人實非公允，爰依法聲明異
    議。
  (二)台北富邦商業銀行股份有限公司：
    相對人將系爭房地「自益信託」予呂瑩玲之偏頗行為，不僅
    侵害債權人之權利，亦違反各債權人公平受償之原則，符合
    消債條例第20條第1 項第1 款得撤銷之規定；又相對人應重
    新提出更高還款成數之更生方案，原裁定就此等部分均未予
    詳查即裁定認可更生方案，更生方案對於異議人實非公允，
    爰依法聲明異議。
二、按債務人有薪資、執行業務所得或其他固定收入，法院認更
    生方案之條件公允者，得不經債權人會議可決，逕依債務人
    之聲請或依職權以裁定認可更生方案，消債條例第64條第1
    項定有明文。又按消債條例之制定，乃為使負債務之消費者
    得依本條例所定程序清理其債務，以調整其與債權人及其他
    利害關係人之權利義務關係，保障債權人之公平受償，謀求
    消費者經濟生活之更生，進而健全社會經濟之發展，乃消債
    條例第1 條所明定。是以，除有消債條例第63條第1 項、第
    64條第2 項所定之情形外，法院得斟酌裁量認可更生方案。
    債務人之更生方案應否准許，係以是否公允為斷，而所謂公
    允，應審酌債權人與債務人之利益衡平、債務人之償債能力
    與清償誠意以及社會公益等因素為綜合判斷，非以還款成數
    為絕對標準。
三、經查：
  (一)按債務人於法院裁定開始更生或清算程序前，2 年內所為之
    無償行為，有害及債權人之權利者，監督人或管理人得撤銷
    之，消債條例第20條第1 項第1 款定有明文。又債務人所為
    處分財產之行為，其有償或無償之法律概念及價值判斷，就
    債務人之財產為全體債權人之總擔保之立法意旨而言，應係
    以債務人之處分行為對全體債權人之總擔保有無變動為其基
    準；亦即若債務人所為處分其財產之行為，並未使總擔保之
    狀態減少時，應屬有償行為；而若其處分行為，已使總擔保
    之狀態減少時，即應認屬無償行為，而非僅以該處分行為本
    身及其結果是否有同時減少其債務為判斷之依據。查：相對
    人將系爭房地以信託方式移轉登記於呂瑩玲名下之同日，亦
    以系爭房地為呂瑩玲設定新臺幣（下同）1,000,000 元抵押
    權，有系爭房地土地及建物登記謄本1 份附卷可稽（見98年
    度消債更字第406 號卷第12至15頁）。又本件信託之目的雖
    係管理處分（出售、出租）信託土地及建物所有權，惟信託
    行為移轉財產予受託人並無對價關係，無所謂有償無償，且
    信託關係消滅時，信託財產之歸屬人為相對人所有，是以，
    異議人稱相對人信託系爭房地予呂瑩玲為消債條例第20條第
    1 項第1 款所不許之行為，顯有誤會。
  (二)異議人雖主張相對人提出之不動產估價報告書不足採信，且
    若相對人將系爭房地變賣，不僅足以清償抵押債務，亦有剩
    餘價金可用以清償部分無擔保債務，大幅降低債務數額云云
    。然上開不動產估價報告書乃係專業第三人所製作，異議人
    並未就其有何不實內容，具體釋明之，是此，僅憑係相對人
    所自費委託製作，即空泛臆測有不公之情事，自無可採。又
    相對人係聲請更生程序，並非聲請清算程序，而更生方案擬
    定之償債來源，係在於以相對人將來可得預期之經常性收入
    ，於更生期間盡其清償能力，以收入所得中之相當數額清償
    債務，使各該債權人得於可能範圍內受最大之清償，而非在
    清算相對人之總體財產，故法院於更生程序中，僅得就相對
    人所提出之更生方案還款條件公允與否為判斷，不得逕命相
    對人處分其財產先行清償部分債務，從而，異議人此部分之
    主張，亦不可採。
  (三)相對人前經本院於98年4 月21日以98年度消債更字第406 號
    裁定進行更生程序，而相對人現有固定之薪資收入，每月薪
    資約20,602元之事實，有相對人之98年度薪資帳戶明細及收
    入切結書在卷可憑（見98年度司執消債更字第419 號卷第
    227 至229 頁），而依原裁定認可之更生方案，相對人積欠
    之無擔保及無優先權債務總額為2,359,469 元，相對人每月
    清償額為12,000元，依消債條例規定之最長期限8 年為還款
    期限，還款之債權比例為48.82%，相對人就債務之清償實已
    盡其努力及誠信，且本件更生方案認可條件，並無消債條例
    第63條第1 項、第64條第2 項所定不應認可之消極事由存在
    ，是本件更生方案核屬適當、公允，而且可行。
  (四)異議人雖另以相對人過往使用信用卡消費習慣並非允當，主
    張還款成數應予提高，否則概由債權人承受，原裁定非屬公
    允云云。惟查，更生方案在於以相對人現有之資力，盡最大
    能力提出清償方案，至於相對人過往之消費情況，僅日後可
    否免責之判斷依據，非為酌定更生方案時所需考量者，故異
    議人以此為由主張原裁定非屬公允，核屬無據。
四、綜上所述，依相對人之資力狀況、還款成數、將來之生活等
    情狀綜合審酌，原裁定認可之更生方案條件尚稱公允，異議
    人執前詞指摘原裁定不當求予廢棄，為無理由，應予駁回。
五、依消費者債務清理條例第15條、民事訴訟法第240 條之4 第
    3 項後段、第78條，裁定如主文。
中    華    民    國    99    年    8     月    16    日
                  民事第一庭  法    官  張茹棻
上為正本係照原本作成
如不服本裁定，應於裁定送達後10日內，以書狀向本院提出抗告
，並繳納抗告費新臺幣1千元。
中    華    民    國    99    年    8     月    16    日
                              書 記 官  黃美秀

司法院資訊處製作；財團法人民間司法改革基金會備份。
